【裁判字號】    98,上訴,287
【裁判日期】    990521
【裁判案由】    貪污等
【裁判全文】
臺灣高等法院花蓮分院刑事判決         98年度上訴字第287號
上   訴   人  臺灣花蓮地方法院檢察署檢察官
上訴人即被告  丁○○
選  任辯護人  吳順龍律師
上訴人即被告  癸○○
選  任辯護人  張秉正律師
上訴人即被告  丙○○
選  任辯護人  魏辰州律師
被        告  丙○○設計工程有限公司
法  定代理人  丙○○
被        告  庚○○
選  任辯護人  林國泰律師
被        告  甲○○
選  任辯護人  林國泰律師
被        告  頂程土木結構技師事務所
兼法定代理人  辛○○
選  任辯護人  林國泰律師
被        告  己○○
被        告  乙○○
選 任辯護人   張照堂律師
              李文平律師
被       告   戊○○
選  任辯護人  張照堂律師
              李文平律師
上列上訴人因貪污等案件，不服臺灣花蓮地方法院98年度訴字第
54號中華民國98年8月31日第一審判決（起訴案號：臺灣花蓮地
方法院檢察署97年度偵字第2203號、2204號、3649號、3796號、
4100號、98年度偵字第322號），提起上訴，本院判決如下：
    主  文
原判決關於(一)丁○○、癸○○圖利頂程土木結構技師事務所部分
（即原判決犯罪事實乙部分）。(二)丁○○圖利冠勝營造工程有限
公司部分（即原判決犯罪事實丙部分）。(三)丁○○、丙○○經辦
工程，浮報價額部分（即原判決犯罪事實丁部分）。(四)己○○部
分（即原判決犯罪事實戊其中己○○部分）均撤銷。
丁○○圖利頂程土木結構技師事務所及圖利冠勝營造工程有限公
司部分均無罪。
癸○○無罪。
丁○○依法令服務於地方自治團體所屬機關，而具有法定職務權
限者，與不具上開身分之丙○○共同經辦工程，浮報價額，丁○○處有期徒刑壹拾肆年，褫奪公權拾年；丙○○處有期徒刑拾年
，褫奪公權捌年。
己○○共同意圖為第三人不法之所有，以詐術使人將本人之物交
付，累犯，處有期徒刑壹年，減為有期徒刑陸月，如易科罰金，
以銀元百元即新台幣玖佰元折算壹日。
其他上訴駁回。
辛○○、乙○○均緩刑貳年。
本判決第四項就丙○○浮報價額部分所處之刑，與上訴駁回部分
（違法借牌部分）所處之刑，應執行有期徒刑拾年陸月，褫奪公
權捌年。
    事  實
一癸○○曾任花蓮縣新城鄉公所（以下簡稱新城鄉公所）建設課
  課長（任職期間：民國87年9月至94年9月30日，自94年9月1日
  起兼任民政暨原住民行政課課長），甲○○曾任新城鄉公所建
  設課課長（任職期間：94年10月1日起代理建設課課長至同年
  11月15日，正式任職期間為94年11月16日至96年1月12日），
  丁○○、庚○○係新城鄉公所建設課技士，渠等均係依法令服
  務於地方自治團體所屬機關而具有法定職務權限之人員；辛○○係「頂程土木結構技師事務所」（以下簡稱「頂程土木」）
  負責人，丙○○係「丙○○設計工程有限公司」（以下簡稱「
  丙○○公司」）負責人，己○○係丙○○公司員工，乙○○係
  「冠勝營造工程有限公司」（以下簡稱「冠勝營造」）派駐現
  場之監工，紀溫杰係「冠勝營造」之負責人。緣新城鄉公所計
  畫辦理「新城鄉○○村○○街連接193線道路觀光圍牆美化工
  程」（以下簡稱「本件道路圍牆美化工程」），經丁○○私下
  委請因平日與新城鄉公所建設課有業務往來而熟識之廠商丙○○指派其員工林育如製作「申請補助計畫書」，由新城鄉公所
  於94年5月間函請花蓮縣政府爭取預算補助，嗣經花蓮縣政府
  同意補助新台幣（下同）2千萬元，丁○○為本件工程之承辦
  人，將之分為「專案管理」及「統包」二階段辦理。
二丙○○於94年9月間得知新城鄉公所公告辦理本件道路圍牆美
  化工程委託專案管理採購案，即意圖影響採購結果及獲取不當
  利益，與具有結構工程技師、土木工程技師資格之「頂程土木
  」負責人辛○○談妥，由丙○○以監造費兩成之代價，借用「
  頂程土木」名義參加投標。辛○○亦意圖影響採購結果及獲取
  不當利益，容許丙○○借用其「頂程土木」名義參加投標，並
  於94年10月4日得標。
三丁○○任職新城鄉公所建設課約25年，對於統包工程之預算、
  估價，具有專業知識、經驗及核定、監督之權責，其明知「冠
  勝營造」及「丙○○公司」於94年12月2日就本件道路圍牆美
  化工程統包案聯名投標時所提出「服務建議書」內，載明RC圍
  牆單價每公尺僅為3,600元，竟與不具上開公務員身分之丙○○基於經辦本件公用工程浮報價額之犯意聯絡，由丙○○於上
  開統包案得標後之95年2月間，在其以統包廠商設計單位「丙○○公司」名義所編製之「工程採購預算書」上，將RC圍牆之
  單價暴增為每公尺8,200元。又因本件道路圍牆美化工程專案
  管理監造費用及設計費用，係以工程建造費用之百分比計算，
  是丁○○與丙○○浮報上開RC圍牆工程費用金額時，亦同步將
  專案管理監造費用浮報為788,680元、設計費用浮報為826,184
  元，經由丁○○簽請不知情之建設課課長甲○○、鄉長何禮臺
  核定後矇混過關。嗣經花蓮縣審計室查核上開金額有異常情，
  經重行核算認為RC圍牆每公尺費用實應為4,285元，依此計算
  ，其RC圍牆部分浮報工程款之差額為5,481,000元、專案管理
  監造費用部分浮報之差額為247, 518元、設計費用浮報之差額
  為477,615元、（以上浮報差額合計為6,206,133元），冠勝營
  造始提出修正後之預算書，將上開金額予以調降，且將溢領之
  上開金額退還予新城鄉公所。
四己○○為「丙○○公司」所僱用之員工，名義上受僱於「頂程
  土木」，實際執行本件工程之監造，乙○○為「冠勝營造」所
  指派之現場監工，均為從事業務之人。渠等明知依照工程規定
  ，監工人員應每日監督施工過程，並按日核實紀錄施工狀況，
  竟基於業務登載不實及意圖為他人不法所有施詐術使人為財物
  交付之犯意聯絡，明知其大約1週始前往工地現場1、2次，並
  未確實監工，且RC柱係施作在圍牆之內，於圍牆施工完成後，
  自圍牆表面無法清點數量，需邊作邊數始有可能確認施作情形
  ，仍接續自94年12月8日開工日起，至95年6月26日竣工日止，
  在其業務上所掌施工日報表上「RC柱本日完成數量」、「累計
  完成數量」欄，隨意捏造RC柱數量，2人並互相核對、抄錄對
  方之數據，確保數字相符，並分別在簽認、審查欄位簽名核章
  ，交由不知情掛名工地主任之「冠勝營造」負責人紀溫杰在簽
  認欄簽名核章，己○○則另在其業務上所掌之監工日報表為與
  施工日報表相符之記載，並在監工人員欄位簽名核章，導致施
  工日報表、監工日報表於工程竣工時所示累計完成之柱子數量
  為171支，與實際施工數量僅151支有嚴重落差，足以生損害於
  新城鄉公所。嗣「冠勝營造」並提出上開業務上不實登載之文
  書，交予新城鄉公所作為請領工程款之憑據，使新城鄉公所陷
  於錯誤，給付未施作之柱子費用7萬9,600元（每支柱子單價3,
  980元×20支＝79,600元）。
五案經花蓮縣政府政風室函送及法務部調查局東部地區機動工作
  組移送臺灣花蓮地方法院檢察署檢察官偵查起訴。
    理  由
壹、本判決認定事實所憑證據（包括供述及非供述證據），均無
    刑事訴訟法所規定不得為證據之情形，且均經當事人同意作
    為證據，或經本院提示而未於言詞辯論終結前聲明異議，經
    核作成之狀況並無不適當情事，均有證據能力，合先敘明。
貳、原判決撤銷部分：
  一關於丁○○、癸○○圖利「頂程土木」及丁○○圖利「冠勝
    營造」部分（即原判決犯罪事實乙、丙部分）。
    (一)公訴意旨略另以：
      1.花蓮縣新城鄉公所建設課課長癸○○及承辦技士丁○○
        於94年10月4日就本件道路圍牆美化工程委託專案管理
        採購案進行開標，癸○○、丁○○二人於進行資格審查
        時，明知「頂程土木」未依招標公告規定檢附押標金5
        萬4千元，依政府採購法第50條第1項第1款之規定，應
        不予開標或不予決標。詎癸○○、丁○○二人對於此項
        渠等主管及監督事項，基於共同圖利「頂程土木」之犯
        意聯絡，仍同意由「頂程土木」得標而犯圖利罪云云。
      2.丁○○明知當初作為向花蓮縣政府爭取預算之用的採購
        評選辦法、初步預算、補助計劃等文件，均係由「丙○○公司」之員工壬○○、林育如等人協助製作。嗣「丙○○公司」與「冠勝營造」聯名提供「服務建議書」爭
        取本件統包標案時，依政府採購法第48條第1項第2款、
        第50條第1項第5款、花蓮縣新城鄉公所採購投標須知第
        29點之規定，於客觀上已發生足以影響採購公正或投標
        文件有重大異常關連之情事，依法令不得再容任冠勝營
        造參加投標，惟丁○○仍未通報上級人員，且於94年12
        月2日開標日仍列席為紀錄人員，最後由「冠勝營造」
        得標，丁○○事後亦未依法簽報撤銷決標，違法圖利「
        冠勝營造」云云。
    (二)按犯罪事實應依證據認定之，無證據不得認定犯罪事實，
      又不能證明被告犯罪者，應諭知無罪之判決，刑事訴訟法
      第154條第2項、第301條第1項分別定有明文。次按認定犯
      罪所憑之證據，雖不以直接之證據為限，間接證據亦包含
      在內，然而無論直接證據或間接證據，其為訴訟上之證明
      ，須於通常一般人均不致有所懷疑，而得確信其為真實之
      程度者，始得據為有罪之認定，倘其證明尚未達於此一程
      度，而有合理之懷疑存在時，事實審法院復已就其心證上
      理由予以闡述，敘明其無從為有罪之確信，因而為無罪之
      判決，尚不得任意指為違法；又刑事訴訟法第161條已於
      91年2月8日修正公布，修正後同條第1項規定：檢察官就
      被告犯罪事實，應負舉證責任，並指出證明之方法。因此
      ，檢察官對於起訴之犯罪事實，應負提出證據及說服之實
      質舉證責任。倘其所提出之證據，不足為被告有罪之積極
      證明，或其闡明之證明方法，無從說服法官以形成被告有
      罪之心證，基於無罪推定之原則，自應為被告無罪判決之
      諭知，最高法院76年台上字第4986號、92年台上字第128
      號分別著有判例可資參照。
    (三)訊據被告丁○○、癸○○對渠等於94年10月4日新城鄉○○○○○道路圍牆美化工程專案管理監造標案開標時，明
      知參與投標之「頂程土木」並未檢附招標公告上所記載之
      押標金54,000元，仍准其通過資格審查進入實質評選後得
      標之事實，惟矢口否認渠等有圖利「頂程土木」之犯意，
      並均辯稱：新城鄉公所就勞務標一向不指定押標金，當時
      開標時間很短，參加的又只有「頂程土木」一家，渠等准
      通過資格標審查而進入實質評選，並非出於圖利之犯意等
      語。
    (四)綜觀本案全部事證，被告丙○○雖有可能一開始就打算借
      用頂程土木的名義（借牌）承攬本件工程的專案管理監造
      業務，再以自己公司（即「丙○○公司」）名義與其他廠
      商合作參與統包工程的施作，利用其球員（統包廠商）兼
      裁判（專案管理監造）之機會，在統包案中獲得利益。而
      本案的證據確實也足以證明嗣後被告丙○○在其與「冠勝
      營造」合作標得統包工程之後，利用自己實際掌控專案管
      理監造權限的機會，與被告丁○○基於浮報價額的犯意聯
      絡，由「丙○○公司」以統包廠商設計單位之名義，提出
      浮報RC圍牆單價為8,400元之「工程採購預算書」，再以
      原定2千萬工程預算不足以施作原來「服務建議書」所規
      劃之3,100公尺地景式圍牆（包括地景式圍牆2,980公尺及
      出口意象四組120公尺）為理由，改為興建1,400公尺的RC
      圍牆，並藉此獲取6百餘萬元之不法利益（詳如下述有罪
      認定的理由）。但因為被告丙○○與丁○○勾串浮報價額
      的時間點畢竟是在丙○○與「冠勝營造」合作標得本件統
      包標案之後，因此，被告丁○○究竟是從何時開始與被告
      丙○○有所勾結而具有圖利丙○○及「冠勝營造」之犯意
      ，與被告丁○○是否另外成立原判決乙、丙兩部分圖利犯
      罪有關，仍然必須依據以上所述罪疑惟輕的審判原則來予
      以認定，不能僅以推測之詞遽入被告丁○○及癸○○於罪
      。換言之，被告丁○○與丙○○間雖然原本就認識，而且
      本件工程預算也是被告丁○○透過丙○○公司的協助，制
      作「申請補助計畫書」向花蓮縣政府爭取而來，但渠等間
      不法的勾串（犯意聯絡）究竟是從丙○○借用「頂程土木
      」的名義參與專案管理監造投標之前就已經開始，還是在
      專案管理監造標得標後、統包案開標前，或是在統包案得
      標之後，事關被告丁○○是否成立上述兩個圖利犯罪，仍
      必須有確實的證據予以證明。而上揭公訴意旨(一)所指被告
      丁○○與癸○○共同不當決標圖利「頂程土木」部分，發
      生時間是在丙○○與「冠勝營造」合作參與本件統包工程
      投標之前，上揭公訴意旨(二)所指被告丁○○明知丙○○本
      件統包工程廠商「冠勝營造」的合作廠商，與本件統包工
      程的管理監造有角色衝突之利害關係，竟准許「冠勝營造
      」參加投標及事後未簽請撤銷決標或終止本件統包工程契
      約而圖利「冠勝營造」部分，也是發生在被告丁○○與丙○○共同浮報價額之前。而綜觀本案全部卷證，並無任何
      證據足以證明被告丁○○及癸○○在丁○○與丙○○共同
      實行上述浮報價額犯罪之前，即已經具有圖利被告丙○○
      或「頂程土木」、「冠勝營造」的犯意存在。況且，證人
      即共同被告辛○○於東機組詢問時亦曾明確證稱：其與被
      告丙○○為了避免鄉公所發現渠等間有借牌的事實，特地
      把丙○○公司的員工即實際負責專案管理監造業務之共同
      被告己○○的勞、健保轉入「頂程土木」，一直到本件工
      程結束後才將之轉出（見他字第13號偵查卷第153頁）。
      如果被告丙○○在一開始參與專案管理監造投標時即已經
      與被告丁○○及癸○○之間有所勾結，是否仍有如此大費
      周章的必要，亦頗有疑問。另被告丁○○於本件專案管理
      監造標案於94年10月4日進行第二次投標前，已經有一次
      流標的紀錄（94年9月22日流標），且被告自91年開始主
      辦的所有勞務採購案件中（共有28件），除了91年10月23
      日之農會倉庫工程及93年1月7日的「須美基溪生態環境再
      造規劃案」兩案件分別指定35,000元及150,000元之押標
      金之外，均無押標金的規定，亦有本院函請新城鄉公所檢
      送之99年2月22日新鄉建字第0990001880號函及歷次投標
      資料附卷可按（見本院卷(二)第138頁以下），而被告丁○○所稱以上91年的標案也同樣是出於作業上的錯誤（誤以
      一般的採購案來辦理），另93年的那次則是因為那次標案
      的金額較高的關係，至於嗣後於95年9月25日的該件標案
      （開標日期在本件招標案之後），伊之所以將沒有提出押
      標金的廠商廢標，也是因為本件招標案發生後經過檢討認
      為應該採取比較嚴謹的標準所致等語，核與上開招標資料
      之內容相符，衡情亦無不合理之處。而且，本件專案管理
      監造標的招標文件即廠商投標證件手冊（即被告所指的專
      用於勞務採購的黃皮手冊）並無任何粘貼押標金的欄位或
      頁次，亦有本案證物17的招標資料附案可稽，堪見新城鄉
      公所對於勞務採購案件，確實一向是以免附押標金為原則
      ，被告丙○○向「頂程土木」借牌參與本次專案管理監造
      標案時，因為上開黃皮投標證件手冊並無押標金之欄位或
      頁次，一時疏忽而未繳納押標金之可能性確實不低。況且
      ，本件押標金之金額僅有5萬4千元，金額不高，依一般經
      驗法則，顯然並不足以成為一般投標者的負擔，因此，「
      頂程土木」是因其所使用的黃皮手冊上並無押標金欄位或
      頁次而漏未提出押標金，應該是一個合理的推論。而該次
      參與投標的廠商只有頂程土木一家，並無其他廠商參與競
      爭，情況相對單純。被告丁○○於其發現「頂程土木」沒
      有附上押標金時，將此情形向主持人即被告癸○○報告，
      並自承自己在招標公告上誤為押標金之記載，其與被告癸○○為了圖一時的方便，避免還要再重新進行一次招標程
      序的麻煩，因而逕以招標公告誤載押標金為理由，未以「
      頂程土木」未繳納押標金而將之廢標，讓「頂程土木」有
      機會直接進入最有利標的評選，並於評審委員評審通過後
      予以決標，事後再請「頂程土木」提出相同的金額作為履
      約保證金，其作法確有可議，甚至有違反政府採購法的疑
      慮，但依一般經驗法則，被告丁○○在其自認自己於招標
      公告上誤載押標金、之前本件標案已流標過一次，這次也
      只有「頂程土木」一家參與投標、沒有其他競爭者、較不
      易引起爭議的情況下，被告丁○○及癸○○為了讓本案早
      日決標，為圖個省事而便宜行事的可能性確實存在。
    (五)另依本案卷內相關事證，被告丁○○在本件工程進行中，
      明知實際上代表「頂程土木」與新城鄉公所進行業務聯繫
      之己○○、壬○○其實均為吳浩城公司的員工，固屬無庸
      置疑。但即便如此，「丙○○公司」與「頂程土木」之間
      究竟係居於合作或其他內部關係，是否能夠從相關人員外
      部的行為上遽予斷定，並非毫無疑慮。因為從形式上觀之
      ，負責專案管理監造的「頂程土木」與統包廠商「冠勝營
      造」及其合作廠商「丙○○公司」並非同一，被告丁○○
      如果要作出「冠勝營造」或「丙○○公司」違反政府採購
      法的實質認定，不准「冠勝營造」參與統包案之投標，或
      於其得標後簽請撤銷決標、終止統包契約，除了未來必須
      面對繁複的善後工作及無可避免的工程延宕之外，也必須
      面對一些可能發生之法律爭議，任何一位公務員在面臨這
      樣的情勢時，都難免會產生一些猶疑。本院認為，本案實
      在不宜以之後發生浮報價額的結果，逕以想當然爾的方式
      推認被告丁○○一定是在之前一開始就已經與被告丙○○
      沆瀣一氣而具有圖利「冠勝營造」或「丙○○公司」的犯
      意，並且進一步以被告丁○○沒有果斷地不准「冠勝營造
      」參與本件投標、簽請撤銷決標或終止本件統包工程契約
      ，就直接認定被告丁○○有藉此圖利冠勝營造的犯行。簡
      言之，即使被告丁○○知道實際上在執行專案管理監造業
      務的人其實都是丙○○公司的人，其以本件工程承辦人的
      地位，固然應該要加強注意防弊，避免因為丙○○的角色
      衝突而造成工程品質不佳，或發生其他弊端，但不宜以其
      沒有上述積極作為，即遽認被告丁○○犯了圖利罪。至於
      被告丁○○之前請託自己認識的工程廠商即被告丙○○協
      助製作「申請補助計畫書」向花蓮縣政府申請本件工程預
      算2千萬元，其實是一般政府機關採購單位常見的作法，
      這種請求熟識或有信譽的廠商協助規劃、設計、估價，藉
      此編列年度概算或爭取專案預算的作法，雖然會造成採購
      案件承辦人情感上的負擔，但只要把握好法律上的分際，
      並不必然會導致以後的圖利犯罪，不能一概以官商勾結視
      之，亦附此一併敘明。
    (六)綜合以上說明，本於無罪推定及罪疑唯輕的審判原則，自
      應就上開兩部分起訴事實為被告丁○○及癸○○有利的認
      定。原審失察，就此部分分別對被告丁○○、癸○○遽予
      論罪科刑，尚有未洽，本院自應將原判決關於此部分撤銷
      ，改諭知被告丁○○及被告癸○○無罪。
  二關於被告丁○○、丙○○共同經辦工程，浮報價額部分（即
    原判決犯罪事實丁部分）：
    (一)訊據被告丁○○、丙○○雖均坦承「丙○○公司」以本件
      統包廠商工程設計單位名義所擬具之「花蓮縣新城鄉公所
      工程採購預算書」上關於RC圍牆每公尺單價之金額誤載為
      8,200元，導致預算金額（2,000萬元）不敷使用，必須大
      量減少施作數量等事實，惟均矢口否認渠等有浮報RC圍牆
      單價之犯意。被告丁○○辯稱：伊是因為信賴專案管理監
      造廠商之專業能力，故伊僅檢視採購總表，並沒有去檢視
      工程細項。且伊雖為本件公共工程之承辦人，依據行政院
      公共工程委員會所製發「委託專案管理模式之工程進度及
      品質管理參考手冊」之規定，主辦機關不負實質審核責任
      ，且伊並未發現上開單價計算錯誤，伊一直到審計室通知
      之後才發現，伊雖有監督上之疏忽，但沒有犯罪之故意云
      云；被告丙○○則辯稱：本件工程預算中RC圍牆單價誤載
      為8,200元，是因為伊所僱用之設計師壬○○算錯所造成
      ，而伊並不知道壬○○算錯，因為那時伊很忙，所以都是
      由壬○○出面談，至於壬○○與什麼人談，伊都不知道，
      因為這個案子是壬○○負責的，壬○○把單價算錯這個事
      實，直到審計室通知時，壬○○才向伊報告說他算錯了云
      云。
    (二)惟查：
      1.壬○○於本院交互詰問中先證稱：因為伊於RC圍牆之計
        算式中將其中一個數字「1」誤植為「20」，造成計算
        出來的RC圍牆單價增加為8,200元，進而導致2,000萬元
        之工程總預算金額不足以興建原本規劃之3.100公尺景
        觀圍牆，伊才前往新城鄉公所與被告丁○○協商減少施
        作圍牆的長度。而伊上開計算式的錯誤，在花蓮審計室
        通知新城鄉公所之前，並沒有任何人發現等語；於本院
        進行補充訊問時再稱：伊在做預算書的時候，沒有想到
        是計算式有錯誤，所以伊沒有進行複算，也沒有任何一
        個人對他的計算式表示意見。惟壬○○隨後在本院追問
        之下旋又改稱：伊告訴被告丙○○這個情況（預算不夠
        做原來所規劃之圍牆數量）時，被告丙○○曾經覺得很
        奇怪，並有要求伊把單價部分重新再看有無異常，要伊
        重新核算數量，伊曾將預算書的草稿交給被告丙○○，
        伊複算後向丙○○說好像沒有什麼問題等語（見本院卷
        (三)99年3月12日審判筆錄第4-9頁），其證詞前後不一，
        其證詞是否實在，已有疑慮。且被告丙○○於原審準備
        程序中曾明確辯稱：「是我的員工壬○○算錯，我一直
        都不知道，我也不知道圍牆的單價是3,600元，我也不
        知道單價有由3,600元調整為8,200元的情形。」（見原
        審卷(一)第8頁）；嗣證人壬○○於本院進行補充訊問時
        證稱：伊當時有告訴被告丙○○有關本件工程預算不足
        的問題，且曾將當時算錯的工程預算書草稿交給被告丙○○，當時被告丙○○還曾要求伊進行複算等語，被告
        丙○○在場聽聞壬○○此部分證詞後向本院陳稱：「他
        （指壬○○）第一次算錯的時候有跟我討論，我有跟他
        說重新再複算………」等語（見本院99年3月12日審判
        筆錄第9頁），與其之前於原審之辯解亦顯有不同，其
        飾詞意圖卸責之情極為明顯，其所為伊對RC圍牆單價提
        高一無所知之辯解已經不足採信。
      2.況查，新城鄉公所向花蓮縣政府爭取本件道路圍牆美化
        工程預算時所提出之「申請補助計畫書」，其上雖列有
        A、B、C三個方案，但其中「地景式景觀圍牆基礎牆體
        工程」之每公尺單價均為3,400元，有該「申請補助計
        畫書」附卷可稽（見證據卷第34頁正面至35頁）。另「
        冠勝營造」與「丙○○公司」於本件統包案投標時所聯
        名提出之投標文件「服務建議書」內亦清楚載明「地景
        式圍牆」之單價為每公尺3,600元，亦有該「服務建議
        書」第三章「工程經費概算及進度分析」3-1「工程經
        費概算」之記載附卷可稽（見證據卷第19頁）。而RC圍
        牆的施作是本件道路圍牆美化工程中最主要的工程項目
        ，故RC圍牆每公尺之單價若干，對承攬廠商而言，攸關
        成本、利潤的估算及掌控，對工程承辦人而言，涉及預
        算是否能夠順利執行，預算目標是否能夠實現，如果稱
        此單價金額為本件工程預算編製及廠商投標金額的關鍵
        數字，也毫不為過。被告丁○○身為本件工程的承辦人
        ，且長期任職花蓮縣新城鄉公所建設課，負責工程發包
        、管理事宜，依一般經驗法則，對於RC圍牆、混凝土市
        場價格及其波動情形絕不可能陌生。依上開「服務建議
        書」中工程經費概算之記載，本件工程預算總金額為2,
        000萬元，其中「地景式圍牆」（2980公尺）及「出口
        意象4組」（共120公尺）合計3,100公尺之圍牆工程經
        費概算高達1,122萬元（1,072萬＋50萬＝1,122萬），
        超過統包案投標時預算總金額之二分之一。而任何一個
        投標案金額的估算，都是投標行為中最重要也絕不能出
        錯的部分，這是一般人對工程投標實務最基本的認識。
        如果被告丙○○於統包案得標後，其所僱用之設計師即
        證人壬○○所製作之「工程採購預算書」因計算式的錯
        誤，導致RC圍牆每公尺之單價暴增為8,200元，而依此
        單價計算，單就圍牆部分之工程費用金額就高達2,542
        萬元之多（8,200×3,100＝2,542），超過本件工程預
        算總金額（2,000萬元）甚多，任何一個稍具工程經驗
        的人面臨此一情況，都會馬上想到，究竟是當初在統包
        案投標時「服務建議書」上所計算的單價3,600元出了
        嚴重錯誤，還是這次「工程採購預算書」所計算的8,20
        0元出了問題。而這種計算式誤植數字的錯誤，任何一
        個稍具數字觀念的人，都很容易在複算中發現，更遑論
        具有25年工程經驗的被告丁○○及自始即參與本件工程
        規劃及預算編製的被告丙○○。
      3.證人壬○○只是一個月薪三、四萬元的受僱設計師，業
        經被告丙○○於本院審理期日坦承在卷，被告丙○○關
        於本件工程由壬○○承辦、伊不知詳情的辯解，違情悖
        理，且與上開壬○○所證情節不符，固然毫無足取，已
        如前述。而被告丁○○面對如此離譜的RC圍牆單價（每
        公尺8,200元）毫無所覺，更難令人置信。且RC圍牆工
        程費用被過度高估的結果，已經導致原本規劃的3,100
        公尺圍牆必須進行大量的減作（減為1,400公尺），其
        影響層面十分重大，被告丁○○身為本件工程的直接承
        辦人，竟然對這種完全悖離工程常軌的情況未置一詞，
        甚至連一個簡單的複算或檢視動作都不做，任由這個被
        嚴重灌水的工程預算書一路矇混過關，被告丁○○既非
        至愚之人，豈有可能輕忽至此？依一般經驗法則，苟非
        被告丁○○與丙○○之間就此有所勾結，故意將金額高
        估浮報，這種情形怎有可能發生？本院綜合上情，認定
        被告丁○○及丙○○就浮報上開價額有犯意聯絡及行為
        分擔，渠等所辯不足採信。
      4.又依照行政院公共工程委員會訂頒之「委託專案管理模
        式之工程進度及品質管理參考手冊」，其適用對象為非
        工程專責機關或機關人員中缺乏工程經驗者，而其中所
        訂定的權責劃分原則，在技術層面，專案管理廠商代表
        主辦機關予以核定，並需將技術面問題轉化為主辦機關
        可瞭解之訊息，以供主辦機關在行政面決策之參考（見
        上開手冊第1頁前言之記載），是即使依據上開手冊權
        責劃分表，被告只是負責備查或核定的角色，但此僅係
        在指屬於公共工程專業的部分，至於與主辦工程有關的
        防弊及監督責任，並不因上開權責劃分的規定而免除，
        否則上開權責劃分中的核定、備查豈不成為聊備一格的
        形式，果真如此，一旦公共工程採用專案管理監造的方
        式來進行，政府機關公共工程的承辦人都只要閉著眼睛
        蓋章即可？被告丁○○所辯伊依上開權責劃分之規定，
        不負實質審核責任一節，顯係卸責之詞，毫無足取，其
        犯行已經足堪認定。
      5.又證人壬○○只不過是一個薪水不高的受僱設計師，其
        於本院所證RC圍牆單價暴增是因為伊計算錯誤一節，顯
        然不足採信，已如前述，但依一般經驗法則，在其經手
        製作之「工程採購預算書」上浮報單價的重要決定，絕
        無可能係出自於其本意，而係出自於其老闆即被告丙○○之指示，而被告丙○○與丁○○官商勾結之內情，亦
        未必會讓壬○○得知，本院認為尚難以壬○○經手製作
        上開「工程採購預算書」即遽行認定壬○○為本件浮報
        價額犯罪之共犯，亦附此一併說明。
      6.核被告丁○○、丙○○此部分所為，係犯貪污治罪條例
        第4條第1項第3款之經辦公用工程，浮報價額罪。被告
        丁○○與丙○○間有犯意聯絡及行為分擔，皆為共同正
        犯。被告丙○○雖非公務員（身分公務員），然依同條
        例第3條之規定，仍應依本條例處斷。被告丙○○犯罪
        後，刑法相關條文業已修正，並自95年7月1日施行，而
        修正後刑法第2條第1項規定：「行為後法律有變更者，
        適用行為時之法律。但行為後之法律有利於行為人者，
        適用最有利於行為人之法律。」係規範行為後法律變更
        所生新舊法律比較適用之準據法，於新法施行後，應適
        用修正後刑法第2條第1項之規定，為「從舊從輕」之比
        較。茲就刑法新舊法比較結果說明如下：
        (1)刑法第10條第2項關於公務員定義，由「依法令從事
          於公務之人員」修正為「依法令服務於國家、地方自
          治團體所屬機關而具有法定職務權限，以及其他依法
          令從事於公共事務，而具有法定職務權限者」及「受
          國家、地方自治團體所屬機關依法委託，從事與委託
          機關權限有關之公共事務者」。惟無論修法前後，被
          告丁○○行為時之身分均符合刑法上所稱之公務員，
          並無二致。又貪污治罪條例第2條雖亦於95年5月30日
          由「依據法令從事公務之人員，犯本條例之罪者，依
          本條例處斷；其受公務機關委託承辦公務之人，犯本
          條例之罪者，亦同」之規定，修正為「公務員犯本條
          例之罪者，依本條例處斷」此係為配合本次刑法公務
          員定義修正所為之文字變動，並不影響本條例之適用
          。
        (2)刑法第28條將舊法之「實施」修正為「實行」。原「
          實施」之概念，包含陰謀、預備、著手及實行等階段
          之行為，修正後僅共同實行犯罪行為始成立共同正犯
          。是新法共同正犯之範圍已有限縮，排除陰謀犯、預
          備犯之共同正犯。新舊法之共同正犯範圍既因此而有
          變動，自屬犯罪後法律有變更（最高法院96年度台上
          字第934號判決參照）。然就本案而言，被告無論依
          新舊法之規定，均成立共同正犯，適用新法並未對被
          告較為有利。
        (3)新修正刑法第31條第1項規定：「因身分或其他特定
          關係成立之罪，其共同實行、教唆或幫助者，雖無特
          定關係，仍以正犯或共犯論。但得減輕其刑」，與修
          正前第31條第1項規定相較，除部分文字修正外，並
          增設但書「得減輕其刑」之規定。刑法第31條第1項
          之修正，雖非犯罪構成要件之變更，但顯已影響行為
          人刑罰之法律效果，自屬法律變更，依新法第2條第1
          項規定，比較新、舊法結果，應以修正後刑法第31條
          第1項有「得減輕其刑」之規定，較有利於被告吳浩
          誠，但對被告丁○○則不生影響。
        綜上所述，比較修正前、後之刑法第10條第2項及第28
        條、31條之規定，經整體綜合比較結果，以修正後之刑
        法之規定對被告丙○○較為有利，故依上開最高法院決
        議意旨，本案關於被告丙○○部分，應一體適用修正後
        新法之規定，並依修正後刑法第31條第1項之規定減輕
        其刑。至於被告丁○○部分，則仍應適用修正前刑法之
        規定。
      6.原審失察，就被告丙○○此部分犯罪為無罪之諭知，就
        被告丁○○此部分犯罪亦疏未認定被告丙○○為共犯，
        均有未洽，本院自應予以撤銷改判。爰審酌被告丁○○
        學有專精，自73年起在新城鄉公所任職迄今，行政經驗
        豐富，其行政層級雖然不高，但掌握龐大之工程預算，
        竟不思善用國家公帑美化地方環境、造福鄉民及創造花
        蓮優質之觀光條件，竟與商人丙○○進行官商勾結，以
        浮報工程單價之方式，劫掠公帑共達6百餘萬元，其金
        額幾達本件工程預算總額之三分之一，堪稱膽大妄為、
        肆無忌憚，其惡性甚為重大。被告丙○○以設計及工程
        承攬為業，不思以正當途徑獲取合理報酬，乃竟與公務
        員沆瀣一氣共同犯下本罪，渠等如不予以適當之處罰，
        實無以匡正政風，確保公共工程品質，本院認公訴人就
        此部分對被告丁○○具體求刑有期徒刑14年，核屬適當
        ，惟被告丙○○犯罪惡性雖然不下於被告丁○○，但畢
        竟並非公務員，檢察官求處有期徒刑14年，核屬過重，
        本院審酌被告丙○○在本件浮報價額犯罪中位居關鍵性
        之地位，介入甚深，犯罪後又未能坦承犯罪，未見悔意
        等一切情狀，爰依法量處有期徒刑10年，以示懲儆。並
        依法分別對被告丁○○、丙○○為褫奪公權10年及8年
        之諭知。被告丙○○此部分撤銷改判所處之刑及下述上
        訴駁回部分所處之刑定其應執行之刑為10年6月，褫奪
        公權8年。
    三關於己○○行使業務登載不實文書等罪部分（即原判決戊
      其中關於己○○部分）：
      (一)訊據被告己○○矢口否認有何業務登載不實、詐欺之
        犯行，並辯稱伊只是疏忽，並無犯罪之故意云云。
      (二)惟查:
        1.共同被告乙○○於97年5月13日自白稱：「照營繕工
          程規定，我每日應到工地現場監工，但因我同時兼任
          富國路等數工地監工，所以我平均一星期到現場兩次
          監工，因此我實際上不知道工人施作RC柱是否有符合
          工程設計預算書規定，且RC柱必須3天以上才能完成
          一批，無法以每日為單位來計算，所以我只好估算概
          略的數字並填寫上去」等語（見96年度肅他字第13號
          卷第130-138頁之調查筆錄），又於97年5月1日偵查
          中自白:「我替冠勝監工，大概一個星期去工地看兩
          次，施工日報表是大概估一下，我很忙，而且柱子那
          麼多，沒有辦法一個一個計算，沒有實際算柱子的數
          量」等語（見96年度肅他字第13號卷第274-277頁之
          偵查訊問筆錄），另於97年10月24日偵查中自白:「
          我一個禮拜有去工地一次，按規定是不可以一個星期
          去一次，應該是都要在那邊看才行，長度都是照圖去
          算，柱子我沒有逐一去算，我先記錄下來，然後交給
          小姐打字」等語（見97年度偵字第3796號卷第21-22
          頁）。又被告己○○亦於原審準備程序時自承柱子數
          量是依照米數計算，並未詳細計算柱子數量等語。然
          依照扣案證物第25號之工程監造服務建議書第26頁所
          載「監造單位之審核作業流程」（即己○○負責之業
          務）：「施工日報表應於當日備載，並於當日填報，
          統包承商提送監造單位，監造單位應依統包商及現場
          每日實際情形核對，並填寫監造日報表，轉新城鄉公
          所興建執行小組，呈上級指導單位核備後，並退回統
          包商及監造單位各乙份存查」，是被告乙○○、高文
          瑞既為工程從業人員，當知監工者所應盡之義務及責
          任，其2人既均未每日到場監督，當然不可能親自觀
          察施工情形，任何人均明知推估、虛擬之數字，不可
          能恰好與實際情形相符，如果可以用推估、虛擬方式
          填寫施工、監工日報表，則工地何須付費派遣任何監
          工人員？被告己○○辯稱伊無犯罪故意一節，顯不足
          採。
        2.又經原審於98年7月10日現場勘驗結果，一旦圍牆完
          成，由圍牆外觀，根本看不到圍牆內包含的柱子有沒
          有施作、數量為何，此為在場之所有被告及辯護人均
          不爭執之事項，有原審所製作之勘驗筆錄乙份附卷可
          按，是柱子數量必須倚賴監工人員按日到場，在施作
          時同步點數，並確實填具施工、監工日報表，才有可
          能確定施作數量，被告2人既為工程專業人員，對於
          圍牆完工後數量即難以清點一節，當屬明知，渠等仍
          隨意捏造數據，顯係自始即有不實登載業務上所掌文
          書之直接故意，且明知日報表將來係作為請款憑據，
          報表內容不實，當含有詐欺工程款之意圖在內，是雖
          檢察官起訴時係就柱子數量超過151支（即自152支起
          ）至171支部分，認被告犯罪期間係自95年6月6日起
          至同年月20日止，惟被告2人既自承自開工起即未確
          實核算，渠等之犯罪時間自應由94年12月8日開工日
          起算至95年6月26日竣工日止，始符真實，此部分事
          實並經公訴檢察官於原審當庭擴張在案。此外，復有
          施工日報表、監工日報表抽樣影本（附於證據卷第80
          至99頁可參）及97年5月22日法務部調查局東部地區
          機動組之會勘紀錄（附於法務部調查局東部地區機動
          工作組「新城鄉公所辦理大漢村民有街連接193線道
          路觀光圍牆美化工程」涉嫌不法案卷第172頁），被
          告己○○之犯行至堪認定。
        3.核被告己○○所為，係犯刑法第215條、第216條行使
          業務登載不實文書罪、第339條第1項詐欺罪，渠等自
          始明知未依工程慣例確實監工並按日填寫施工日報表
          、監工日報表，而隨意捏造柱子數據，顯然明知數據
          必然與每日實際施工狀況不符，且就報表為不實登載
          ，本質上即含有用以詐欺之不法所有意圖，為刑法第
          55條之想像競合犯，應從一重之詐欺罪處斷，其與何
          德林就上開犯行，有犯意聯絡及行為分擔，均係共同
          正犯。被告己○○曾於94年10月20日受有期徒刑易科
          罰金執行完畢，有前案紀錄表附卷可稽，其於五年內
          再犯本罪，為累犯，應依法加重其刑。被告己○○、
          乙○○犯罪後，刑法相關條文業已修正，並自95年7
          月1日施行，而修正後刑法第2條第1項規定：「行為
          後法律有變更者，適用行為時之法律。但行為後之法
          律有利於行為人者，適用最有利於行為人之法律。」
          係規範行為後法律變更所生新舊法律比較適用之準據
          法，於新法施行後，應適用修正後刑法第2條第1項之
          規定，為「從舊從輕」之比較。茲就刑法新舊法比較
          結果說明如下：
          (1)刑法第28條，將舊法之「實施」修正為「實行」。
            原「實施」之概念，包含陰謀、預備、著手及實行
            等階段之行為，修正後僅共同實行犯罪行為始成立
            共同正犯。是新法共同正犯之範圍已有限縮，排除
            陰謀犯、預備犯之共同正犯。新舊法之共同正犯範
            圍既因此而有變動，自屬犯罪後法律有變更（最高
            法院96年度台上字第934號判決參照）。然就本案
            而言，被告無論依新舊法之規定，均成立共同正犯
            ，適用新法並未對被告較為有利。
          (2)刑法第215條法定刑罰金部分，依修正後刑法第33
            條第5款之規定，最低額為新臺幣1千元，惟依被告
            行為時之修正前刑法第33條第5款規定，罰金之最
            低額僅新臺幣3元。比較修正前、後之刑罰法律，
            適用修正前之規定，對被告較為有利。
          (3)修正前刑法第33條第5款規定，罰金刑為1銀元以上
            ，而有關罰金倍數之調整及銀元與新臺幣之折算標
            準，則定有「罰金罰鍰提高標準條例」及「現行法
            規所定貨幣單位折算新臺幣條例」，除罰金以1銀
            元折算3元新臺幣外，並將72年6月26 日以前修正
            之刑法部分條文罰金數額提高2至10倍，其後修正
            者則不再提高倍數，修正後則將罰金刑提高為新臺
            幣1,000元以上，並以百元計算之，因刑法第33條
            第5款所定罰金貨幣單位已改為新臺幣，刑法分則
            編各罪所定罰金之貨幣單位亦應配合修正為新臺幣
            ，且考量刑法修正施行後，不再適用「現行法規所
            定貨幣單位折算新臺幣條例」，為使刑法分則編各
            罪所定罰金之最高數額與刑法修正前趨於一致，增
            訂刑法施行法第1條之1，將刑法分則編各罪所定罰
            金之貨幣單位均改為新臺幣，並將72年6月26日以
            前修正之刑法部分條文罰金數額提高為30倍，其後
            修正者則提高為3倍。是以刑法分則編各罪所定罰
            金刑之最高數額，於上開規定修正後仍屬一致，並
            無不同；但其罰金刑之最低數額，則比修正前提高
            ，涉及科刑規範變更，自有新舊法比較必要，比較
            結果修正前、後之規定以修正前之規定對被告較為
            有利。
          (4)刑法第41條第1項前段關於易科罰金之規定，修正
            為「犯最重本刑為5年以下有期徒刑以下之刑之罪
            ，而受6個月以下有期徒刑或拘役之宣告者，得以
            新臺幣1千元、2千元或3千元折算1日，易科罰金」
            ；惟修正前依罰金罰鍰提高標準條例第2條提高時
            ，易科罰金之折算標準最高為銀元3百元，最低為
            銀元1百元即新臺幣9百元或3百元。比較結果，以
            修正前規定對被告較為有利。綜合以上論述，本案
            應一體適用被告乙○○、己○○行為時之刑法對其
            等較為有利。
          (5)關於累犯：修正後刑法第47條規定以5年內「故意
            」再犯有期徒刑以上之罪者，始應論以累犯，該法
            第49條並刪除：「累犯之規定，於前所犯之罪依軍
            法受裁判者，不適用之」之規定；修正後刑法對累
            犯之要件，已有限縮；新舊法就累犯之要件，既因
            此而有變動，自屬行為後法律有變更，亦非僅屬文
            字修正，應有新舊法比較適用之問題（最高法院97
            年度台上字第1408號判決參照），並以修正後刑法
            關於累犯之規定較有利於被告。
          (6)另刑法第67條原規定：「有期徒刑加減者，其最高
            度及最低度同加減之。」、第68條原規定：「拘役
            或罰金加減者，僅加減其最高度。」；修正後之刑
            法第67條規定：「有期徒刑或罰金加減者，其最高
            度及最低度同加減之。」、第68條規定：「拘役加
            減者，僅加減其最高度。」，換言之，就有關罰金
            刑加減，由原來規定之僅加減其最高度刑，修正為
            其最高度刑及最低度刑同加減之，經比較修正前後
            之規定，以修正後之規定較有利於被告。
          (7)經綜合比較前述法律變更之結果後，本案因修正後
            之規定並未對被告更為有利，依據刑法第2條第1項
            前段，應一體適用修正前刑法之規定。
          (8)至修正刑法係自95年7月1日起施行，在此之前，刑
            法分則編有關罰金刑之貨幣單位係銀元；且依刑法
            分則編應處罰金者，應適用罰金罰鍰提高標準條例
            第1條之規定；亦即應按各該具體條文制定或修正
            之時間先後，定其提高之倍數。惟被告行為後，刑
            法施行法增訂第1條之1，於95年6月14日經總統公
            布，並自同年7月1日起施行；該條規定：「中華民
            國94年1月7日刑法修正施行後，刑法分則編所定罰
            金之貨幣單位為新臺幣。94年1月7日刑法修正時，
            刑法分則編未修正之條文定有罰金者，自94年1 月
            7日刑法修正施行後，就其所定數額提高為30倍。
            但72年6月26日至94年1月7日新增或修正之條文，
            就其所定數額提高為3倍」。亦即自95年7月1日起
            ，刑法分則編所定罰金之貨幣單位，由原來之銀元
            改為新臺幣；且94年1月7日刑法修正時，刑法分則
            編未修正之條文定有罰金者，自95年7月1日起，有
            關罰金之數額提高為30倍。刑法第339條第1項之罪
            自24年7月1日施行後即未再修正，依增訂刑法施行
            法第1條之1之規定，其罰金以新臺幣為單位，數額
            應提高30倍。此與增訂前之罰金以銀元為單位，且
            適用罰金罰鍰提高標準條例第1條前段之結果應提
            高10倍，而新臺幣與銀元之比例為1：3，換算結果
            亦為30倍者，並無不同。亦即增訂刑法施行法第1
            條之1之意旨，僅在使刑法規範之罰金刑之貨幣單
            位，一律改為新臺幣，並使增訂前後有關罰金刑提
            高之倍數一致，對被告而言，並無有利、不利之比
            較適用之問題，且此增訂之規定應屬罰金罰鍰提高
            標準條例第1條但書之情形，當無同條前段規定之
            適用，自應逕行適用刑法施行法第1條之1之規定。
        4.原審就被告己○○部分據以論罪科刑，固非無見，惟
          被告己○○曾於94年10月20日受有期徒刑易科罰金執
          行完畢，有前案紀錄表附卷可稽，其於五年內再犯本
          罪，為累犯，應依法加重其刑。原審就被告己○○部
          分，疏未依累犯規定加重其刑，尚有疏誤，檢察官上
          訴意旨指摘原判決對被告己○○部分量刑過輕，雖無
          理由，惟原判決既有可議，本院仍應予以撤銷改判。
          爰審酌被告己○○身負工程監造責任，未能盡責履行
          職務，對工程品質危害不輕，但其犯罪所詐得之金額
          不高，犯罪所生損害尚非重大等一切情狀，量處如主
          文所示之刑。又被告己○○之犯罪時間係在96年4月
          24日以前，合於減刑條件，應依中華民國96年罪犯減
          刑條例第2條第1項第3款之規定，減其宣告刑2分之1
          ，爰就被告己○○減刑後，依修正前刑法41條第1項
          前段之規定，諭知易科罰金之折算標準。
參、上訴駁回部分：
  一被告丙○○、丙○○設計工程有限公司、辛○○、辛○○土
    木結構技師事務所借牌投標（即原判決犯罪事實甲）部分：
    (一)訊據被告辛○○對此部分犯罪事實坦承不諱，被告丙○○
      亦於原審準備程序時一度認罪，然嗣後於原審及本院審理
      時均否認借牌犯行，辯稱:「我和辛○○是合作關係，並
      非借牌」云云。
    (二)惟查：
      1.被告丙○○於97年4月29日調查局詢問時陳稱:「我去找
        辛○○提議合作該監造服務案，投標時之服務建議書由
        丙○○公司之員工壬○○製作或提供資料，投標資料亦
        由壬○○製作，得標後之履約保證金由我先行支付，監
        造人員己○○原本係丙○○公司員工，經我與辛○○討
        論後，決定將己○○改由辛○○聘任，己○○在觀光圍
        牆監造及統包案施作期間，每月薪水3萬9千元，都是由
        我支付，監工日報表由己○○負責填寫，但我認為那段
        期間己○○算是辛○○的員工。監造費用約定我分配8
        成，辛○○分配2成，頂程土木95年11月1日收到監造款
        項743,535元後，辛○○於同年月7日匯款591,510元至
        我花蓮二信美崙分社帳戶，就是我分配到的監造費用。
        」等語明確（見97年度偵字第2203號卷第1-9頁）；復
        於原審審理中自承：「系爭工程專案管理監造標有要求
        要土木、結構技師或建築師資格，我都沒有，我只有園
        藝技師的資格，所以有與辛○○合作的必要，另外因為
        辛○○以前向我借錢，我與他合作，他才能賺錢還我」
        等語；復於本院審判期日以證人身分具結證稱：伊於調
        查中所為上開陳述屬實（見本院卷(三)99年3月12日審判
        筆錄之記載），足認被告丙○○於原審準備程序中自白
        此部分犯罪確與事實相符，其嗣後翻異之詞不足採信。
      2.證人壬○○亦證稱:「我依據老闆丙○○的指示，製作
        系爭工程的服務建議書，等到冠勝營造公司與丙○○公
        司得標統包工程後，後續的工程預算書圖及與冠勝營造
        的協調工作，都是由我負責，採購評選辦法、初步預算
        、施工預定進度表、發包策略及可行性評估都是我依據
        丙○○交給我一份採購評選辦法的範本內容製作，至於
        初步預算、施工預定進度表、發包策略及可行性評估等
        內容是我從服務建議書裡面擷取內容製作的，製作好後
        ，由我從同事張嘉玲座位後方拿頂程大小章蓋好，直接
        送給新城鄉公所承辦人丁○○處，我不知道為何頂程土
        木的大小章會放在丙○○公司，採購評選辦法中規定之
        主要工作內容，地景式圍牆3,100公尺，是我從丙○○
        交給我的範本中照抄過來的，該數據從何而來，要問丙○○才清楚，頂程土木依照契約應製作的可行性評估報
        告分析及發包策略，並未依約製作，95年審計室查核時
        ，被糾正，丙○○叫我補做這份資料，我補做完就拿去
        交給丁○○，施工預定進度表及初步預算也是丙○○叫
        我補做的，我也是拿給丁○○，丁○○知道我是丙○○
        的員工，甲○○是否知道，我並不清楚，林育如本來是
        我的同事，她原本負責丙○○公司在新城鄉內各公私單
        位所有的設計規劃標案，她於94年底離職後，我就接手
        她原本的業務，她有製作公共工程工作計畫書的能力，
        我與己○○也是丙○○公司的同事，至於己○○為何是
        頂程土木所派駐的監工，要問丙○○才清楚，己○○擔
        任監工期間，跟往常一樣，都會先回到丙○○公司辦公
        室再出去，監工日報表是我所繕打，己○○會不定時將
        他所記載的監工資料，寫在筆記本上交給我，我打好之
        後，頂程土木的章有時候是己○○自己蓋，有時是我拿
        來蓋」等語（見96年度肅他字第13號卷第203-211頁所
        附97年4月30日調查筆錄、同卷第262至268頁之偵查筆
        錄）。
      3.證人己○○亦於97年5月2日檢察官偵查中證稱：伊係受
        僱於丙○○，薪水也是由丙○○支付，是丙○○在被審
        計室查到時，叫伊說伊在頂程土木工作，可是伊確實是
        在丙○○公司做事等語（見96年度肅他字第13號卷第84
        -88頁），亦足認被告己○○於調查中辯稱其已自丙○○公司離職，轉任頂程土木之員工，負責系爭工程監工
        云云並非實在，不足採信（見同前卷239-247頁）。
      4.又原應由「頂程土木」繳交之5萬4千元履約保證金，係
        由被告丙○○提供保證責任花蓮第二信用合作社（下簡
        稱花蓮二信）票載發票日94年10月20日、票號AA095386
        號支票乙紙，有新城鄉公所簽呈、花蓮二信取款憑條、
        收入傳票附於花蓮地檢署96年度肅他字第13案證據卷第
        12頁可參；被告辛○○於95年11月1日領得新城鄉公所
        743,535元之監造費用後，旋於同年月7日，將其中591,
        510元轉帳予丙○○，亦有帳戶交易明細乙份附於證據
        卷第21頁可資參照。
      5.綜上所述，被告丙○○等此部分犯行已足堪認定。
    (三)核被告被告辛○○與丙○○間違法借牌此部分犯行，係分
      別觸犯政府採購法第87條第5項前、後段之罪。被告丙○○設計工程有限公司及頂程土木結構技師事務所，均應依
      同法第92條規定科以罰金刑。原審據以論罪科刑，於法並
      無違誤，檢察官以原審量刑過輕及被告丙○○否認犯罪而
      提起本件上訴，均難認有理由，渠等之上訴均應予以駁回
      。
    (四)被告辛○○之前未曾受有期徒刑以上刑之宣告，本次係因
      一時失慮，偶罹刑典，事後已坦承犯行，且已經於本院審
      判期間向財團法人台灣基督教門諾會附設花蓮縣私立善牧
      中心捐款30萬元，有其所提出之捐款單據附本院卷(三)第20
      0頁可稽，足見其深具悔意，本院認其經此刑之宣告後，
      應知警惕而無再犯之虞，因認所宣告之刑以暫不執行較為
      適當，爰併為緩刑二年之諭知。
  二被告乙○○犯業務登載不實罪及詐欺罪部分：
    (一)原審就被告乙○○此部分犯罪予以論罪科刑（有期徒刑10
      月減為有期徒刑 5月，且諭知易科罰金之標準），核其認
      事用法及量刑均屬妥適，檢察官上訴意旨指摘原審就此部
      分量刑過輕，被告乙○○於本院審理中仍然否認其有犯罪
      之故意，均不足取，檢察官此部分之上訴應予駁回，其餘
      理由與上述被告己○○部分相同，茲引用之。
    (二)查被告乙○○未曾受有期徒刑以上刑之宣告（之前曾於90
      年間因違反稅捐稽徵法受有期徒刑 3月之宣告，嗣於緩刑
      期間未經撤銷，視為未曾受有期徒刑之宣告），此次係因
      一時失慮，致觸刑章，且其已於本院審理期間向財團法人
      台灣兒童暨家庭扶助基金會花蓮分事務所捐款20萬元，有
      其向本院提出之收據三紙附本院卷(三)第191頁可稽，足見
      其已深具悔意，經此刑之宣告後，應知警惕而無再犯之虞
      ，本院因認暫不執行其刑為當，爰併為緩刑二年之諭知。
  三被告甲○○涉嫌與被告丁○○、丙○○共同經辦工程，浮報
    價額部分：
    (一)本件公訴意旨略以：被告甲○○與被告丁○○、丙○○基
      於犯意之聯絡，共同浮編本件工程預算中RC圍牆單價，因
      而浮報本件工程費、專案管理監造費及設計費，因認被告
      甲○○與被告丁○○、丙○○共犯貪污治罪條例第4條第1
      項第3款之經辦公用工程浮報價額罪云云（被告丁○○、
      丙○○部分已經本判決認定有罪如上）。
    (二)訊據被告甲○○矢口否認其有上開公訴意旨所指犯行，並
      辯稱：伊係於94年11月16日才至新城鄉公所擔任建設課長
      ，伊是因為經驗不足，沒有發現他們金額寫的不對等語。
    (三)經查，被告甲○○自82年至94年1月1日擔任花蓮縣政府人
      事室的人事課員，其後轉任文化局技士，至94年11月16日
      始轉任新城鄉公所擔任建設課課長，在此之前並無相關工
      程承辦的資歷，有其所提出之學經歷簡表及相關人事派令
      及公函影本為證（見本院卷(二)第92頁至104頁），是其到
      任時，本件工程作業已經進行相當階段，非如被告丁○○
      自始即參與其事。證人壬○○亦證稱伊所接觸的承辦人僅
      為被告丁○○一人而已。被告丁○○亦坦承其並未就預算
      不足必須變更原來規劃的圍牆長度事實，未以書面作成簽
      呈向上級請示。再對照被告甲○○甫到任不久、過去缺乏
      承辦工程業務之經歷，經驗顯然不足，如果被告丁○○蓄
      意欺瞞被告甲○○，利用被告甲○○尚未完全進入情況之
      機會上下其手，衡情應非難事，卷內亦無任何事證足以證
      明被告甲○○與被告丁○○、丙○○二人有何勾串情事，
      尚不得逕以被告甲○○曾經在相關文件上蓋章（鄉長何禮
      臺亦曾在相關文件上蓋章，但未經檢察官起訴），即遽認
      其與被告丁○○、丙○○間有犯意聯絡及行為分擔。
    (四)原審以被告甲○○犯罪不能證明而判決無罪，經核於法並
      無違誤，檢察官提起本件上訴，仍未提出任何事證證明被
      告甲○○與被告丁○○、丙○○間有所勾串，其上訴顯無
      理由，應予駁回。
  四被告庚○○、丁○○涉嫌共同為不實驗收而圖利部分：
    (一)公訴意旨略以：庚○○於95年8月9日擔任本件工程驗收之
      「主驗人員」，丁○○則充當紀錄人員，渠等對於所掌公
      文書驗收紀錄中之驗收經過，僅載為：「景觀圍牆設施17
      組、圍牆長10公尺、高2.2公尺、牆厚15公分、間距每10
      公尺立柱1只」等數詞。依上開方法計算，對工程驗收竣
      工表所載「1,400公尺」圍牆，如以每10公尺立柱1只，其
      數量應不可能高至171支，惟工程竣工驗收表，立柱係列
      為171支。依一般客觀之觀察，該等立柱數量驗收結果，
      與工程竣工驗收表數量，呈有不符現象。庚○○、丁○○
      未依政府採購法第72條第1項通知廠商限期改善，仍於驗
      收結果最後不實登載為：「符合契約規定」後提出行使，
      足生損害於公眾或他人。事後經法務部調查局東部機動工
      作組點算，該等RC柱短少施作數量20支，致新城鄉公所損
      失7萬9600元(每支單價3,980元，乘上20=79,600)，因認
      渠等二人觸犯刑法第213、216條之行使公務員登載不實文
      書罪及貪污治罪條例第6條第1項第4款之圖利罪嫌云云。
    (二)訊據被告庚○○、丁○○均堅詞否認有此部分犯行，被告
      庚○○辯稱：「我只是抽數段工程出來驗，並沒有發現柱
      子數量不符」等語，被告丁○○辯稱：「我是本工程承辦
      人，必須避嫌，故我不負責驗收，當天只是去紀錄」等語
      。
    (三)經查：
      1.政府採購法第72條固規定：「機關辦理驗收時應製作紀
        錄，由參加人員會同簽認。驗收結果與契約、圖說、貨
        樣規定不符者，應通知廠商限期改善、拆除、重作、退
        貨或換貨。其驗收結果不符部分非屬重要，而其他部分
        能先行使用，並經機關檢討認為確有先行使用之必要者
        ，得經機關首長或其授權人員核准，就其他部分辦理驗
        收並支付部分價金。驗收結果與規定不符，而不妨礙安
        全及使用需求，亦無減少通常效用或契約預定效用，經
        機關檢討不必拆換或拆換確有困難者，得於必要時減價
        收受。其在查核金額以上之採購，應先報經上級機關核
        准；未達查核金額之採購，應經機關首長或其授權人員
        核准。驗收人對工程、財物隱蔽部分，於必要時得拆驗
        或化驗」，惟依照政府採購法施行細則第91條之規定：
        「主驗人員主持驗收程序，抽查驗核廠商履約結果有無
        與契約、圖說或貨樣規定不符，並決定不符時之處置」
        ，是被告庚○○所辯以抽驗方式主驗，並無違法。
      2.嗣經原審至現場勘驗發現：現場之RC柱於圍牆完工後，
        於圍牆正面根本無法判視柱子數量及施作情形，實際上
        驗收人員無法從圍牆正面清點柱子數量。被告庚○○以
        抽驗方式而未發現柱子數量不足，應屬疏失。其於驗收
        合格後僅記載「景觀圍牆設施17組，圍牆長10公尺、高
        2.2公尺、牆厚15公分，間距每10公尺立柱」，並未記
        載柱子數量，是其事後在「新城鄉公所工程採購結算驗
        收證明書」上蓋章時，並未注意檢附之「新城鄉公所工
        程採購結算明細表」上所記載之柱子數量為171支，衡
        情確有可能係疏失所致，尚不能以圍牆長度1,400公尺
        反推每10公尺立柱1支，即可推定柱子只可能有141支（
        況此數量亦與實際認定之數量151支不符）而認定被告
        庚○○驗收時具有圖利「冠勝營造」之犯意。
      3.至於被告丁○○並非辦理驗收人員，當天只是充當紀錄
        ，並不負責驗收，尚不得以其於本院另犯浮報價額罪即
        逕認其於此亦具有圖利之犯意。
      4.原審就此部分判決被告庚○○、丁○○無罪，並無違誤
        ，檢察官仍執陳詞提起本件上訴，核無足取，其上訴應
        予駁回。
  五被告戊○○涉嫌與己○○、乙○○共同行使偽造文書及詐欺
    部分）：
    (一)本件公訴意旨略以：紀溫杰為現場工地主任，為從事業務
      之人，與己○○、乙○○均明知統包工程中RC柱施作數量
      短少，而與契約所規定所約定之171支不同，仍與己○○
      、乙○○基於犯意之聯絡，接續自95年6月6日起至同年6
      月20日止，意圖為自己或他人不法所有，在其等業務所掌
      管文書即施工日報表與監工日報表上，不實登載統包部分
      之RC柱累計完成數，已達152支以上，足生損害於公眾或
      他人，嗣並向新城鄉公所提出行使，作為詐領溢價款之用
      ，致新城鄉公所損失7萬9,600元(每支單價3980元，乘上
      20=79,600)，因認被告紀溫杰亦涉犯刑法第215條、第216
      條行使業務登載不實文書罪嫌、第339條第1項詐欺罪嫌云
      云。
    (二)訊據被告戊○○矢口否認其有上開公訴意旨所指犯行，並
      辯稱：伊是冠勝營造的負責人，本件統包工程投標文件都
      是乙○○所準備，得標後，現場工地都是乙○○負責統籌
      管理，施工數量伊都不知道，都是乙○○做完之後把數量
      報回公司，由公司小姐許素貞打字列印，乙○○看過簽章
      後，再交給伊簽章，那時伊的工程很多，故伊是授權公司
      小姐蓋章，因為伊相信乙○○報回來的報表。等語。
    (三)證人許素貞於97年 5月20日調查中證稱:「我在冠勝營造
      擔任會計，系爭工程統包案，是乙○○跟冠勝營造合夥，
      所以工地由乙○○負責，至於乙○○在冠勝營造是何職位
      我不清楚，乙○○拿他手寫的施工日報表草稿給我，由我
      以電腦繕打完成後，再正式蓋上乙○○的印章等語」明確
      ，是被告紀溫杰所辯系爭工程統包案僅由被告乙○○親自
      至現場管理監工，應堪採信。被告紀溫杰為冠勝營造之負
      責人，依企業常規，尚難期待其親自至各工地現場實際監
      工，是其辯稱信賴監工乙○○所回報之數據，應堪採信，
      不能僅以施工日報表上有被告紀溫杰之簽章，即認其主觀
      上有登載不實、詐欺取財之犯意。
    (四)原審判決被告戊○○無罪，經核於法並無違誤，檢察官上
      訴意旨指摘原判決為不當，尚嫌無據，其上訴應予駁回。
      至於檢察官於上訴書聲請本院向主管機關函查公司負責人
      戊○○是否應對施工日報表為實質審查，核與上開判斷之
      基礎無關，並無函查之必要，附此敘明。
肆、被告辛○○及頂程土木結構技師事務所均經合法傳喚，無正
    當理由不到庭，爰不待其陳述逕行判決。
據上論斷，應依刑事訴訟法第371條、第368條、第369條第1項前
段、第364條、第299條第1項前段、第301條第1項前段，政府採
購法第87條第5項、第92條，貪污治罪條例第4條第1項第3款、第
17條，刑法第11條前段、第216條、第215條、第339條第1項、第
37條第2項、第55條、第51條第5款、第8款，修正前刑法第28條
、第41條第1項前段、第47條，刑法施行法第1條之1，廢止前罰
金罰鍰提高標準條例第1條前段、第2條，現行法規所定貨幣單位
折算新臺幣條例第2條，中華民國96年罪犯減刑條例第2條第1項
第3款、第7條、第9條，判決如主文。
本案經檢察官翟光軍到庭執行職務。
中    華    民    國    99    年    5     月    21    日
                        審判長法  官  何方興
                              法  官  王紋瑩
                              法  官  林碧玲
以上正本證明與原本無異。
本件辛○○、己○○、乙○○、戊○○、丙○○設計工程有限公
司、頂程土木結構技師事務所及丙○○違反政府採購法部分均不
得上訴。
其餘得上訴部分如不服本判決，應於收受送達後10日內向本院提
出上訴書狀，其未敘述理由者，並得於提起上訴狀後10日內向本
院補提理由書（均須按他造當事人之人數附繕本）「切勿逕送上
級法院」。
告訴人或被害人如對於本判決不服者，應具備理由請求檢察官上
訴，其上訴期間之計算係以檢察官收受判決正本之日期為準。
中    華    民    國    99    年    5     月    21    日
                              書記官  鄧瑞雲
附錄  本判決論罪科刑法條：
政府採購法第87條
意圖使廠商不為投標、違反其本意投標，或使得標廠商放棄得標
、得標後轉包或分包，而施強暴、脅迫、藥劑或催眠術者，處1
年以上7年以下有期徒刑，得併科新臺幣3百萬元以下罰金。
犯前項之罪，因而致人於死者，處無期徒刑或7年以上有期徒刑
；致重傷者，處3年以上10年以下有期徒刑，各得併科新臺幣3百
萬元以下罰金。
以詐術或其他非法之方法，使廠商無法投標或開標發生不正確結
果者，處5年以下有期徒刑，得併科新臺幣1百萬元以下罰金。
意圖影響決標價格或獲取不當利益，而以契約、協議或其他方式
之合意，使廠商不為投標或不為價格之競爭者，處6月以上5年以
下有期徒刑，得併科新臺幣1百萬元以下罰金。
意圖影響採購結果或獲取不當利益，而借用他人名義或證件投標
者，處3年以下有期徒刑，得併科新臺幣1百萬元以下罰金。容許
他人借用本人名義或證件參加投標者，亦同。
第1項、第3項及第4項之未遂犯罰之。
政府採購法第92條
廠商之代表人、代理人、受雇人或其他從業人員，因執行業務犯
本法之罪者，除依該條規定處罰其行為人外，對該廠商亦科以該
條之罰金。
貪污治罪條例第4條
有下列行為之一者，處無期徒刑或10年以上有期徒刑，得併科新
台幣1億元以下罰金：
一、竊取或侵占公用或公有器材、財物者。
二、藉勢或藉端勒索、勒徵、強占或強募財物者。
三、建築或經辦公用工程或購辦公用器材、物品，浮報價額、數
    量、收取回扣或有其他舞弊情事者。
四、以公用運輸工具裝運違禁物品或漏稅物品者。
五、對於違背職務之行為，要求、期約或收受賄賂或其他不正利
    益者。
前項第1款至第4款之未遂犯罰之。
貪污治罪條例第17條
犯本條例之罪，宣告有期徒刑以上之刑者，並宣告褫奪公權。
中華民國刑法第216條
行使第210條至第215條之文書者，依偽造、變造文書或登載不實
事項或使登載不實事項之規定處斷。
中華民國刑法第215條
從事業務之人，明知為不實之事項，而登載於其業務上作成之文
書，足以生損害於公眾或他人者，處3年以下有期徒刑、拘役或5
百元以下罰金。
中華民國刑法第339條第1項
意圖為自己或第三人不法之所有，以詐術使人將本人或第三人之
物交付者，處5年以下有期徒刑、拘役或科或併科1千元以下罰金
。
以前項方法得財產上不法之利益或使第三人得之者，亦同。
前二項之未遂犯罰之。

司法院資訊處製作；財團法人民間司法改革基金會備份。
